【裁判字號】    95,訴,75
【裁判日期】    950509
【裁判案由】    殺人未遂
【裁判全文】
臺灣屏東地方法院刑事判決                95年度訴字第75號
公  訴  人  臺灣屏東地方法院檢察署檢察官
被      告  乙○○
                    號（
指定辯護人  本院公設辯護人丙○○
上列被告因殺人未遂案件，經檢察官提起公訴（94年度偵字第
6037號），本院判決如下：
    主  文
乙○○殺人，未遂，處有期徒刑伍年貳月，扣案之菜刀壹把沒收
之。
    事  實
一、乙○○與甲○○○為夫妻關係，二人間具有家庭暴力防治法
    第3 條第1 款所定之家庭成員關係。乙○○於民國94年12月
    19日12時許，在屏東縣萬丹鄉○○村○○路○段496 巷11號
    之住處內，因酒後不滿甲○○○晚歸並懷疑甲○○○與他人
    有染，遂與甲○○○發生爭執而心生不悅，即尾隨甲○○○
    進入廚房，趁甲○○○準備午飯未及注意之際，竟基於殺人
    之犯意，在流理檯上方取得菜刀1 把後，自甲○○○之後方
    持菜刀，朝甲○○○之後腦由上往下斜砍1 刀，致甲○○○
    受有頭部外傷併後顱4 公分切割傷，甲○○○遂起身逃跑，
    乙○○見甲○○○逃跑仍緊追在後，並持該把菜刀朝甲○○
    ○背部揮砍3 、4 刀，幸因時值冬季，甲○○○身著厚外套
    禦寒，並及時逃出大聲呼救，經由鄰居報警送國軍高雄總醫
    院屏東分院救治，而未發生死亡之結果。嗣於同日12時15分
    許，乙○○在上開住處內為警查獲，並扣得乙○○用以犯罪
    所用之菜刀1 把。
二、案經甲○○○訴由屏東縣警察局屏東分局報告臺灣屏東地方
    法院檢察署檢察官偵查起訴。
    理  由
甲、程序方面
一、按被告以外之人於偵查中向檢察官所為之陳述，除顯有不可
    信之情況者外，得為證據；次按被告以外之人於檢察事務官
    、司法警察官或司法警察調查中所為之陳述，與審判中不符
    時，其先前之陳述具有較可信之特別情況，且為證明犯罪事
    實存否所必要者，得為證據；又按被告以外之人於審判外之
    陳述，雖不符前4 條之規定，而經當事人於審判程序同意作
    為證據，法院審酌該言詞或書面陳述作成之情況，認為適當
    者，亦得為證據。當事人、代理人或辯護人於法院調查證據
    時，知有第159 條第1 項不得為證據之情形，而未於言詞辯
    論終結前聲明異議者，視為有前項之同意，刑事訴訟法第15
    9 條之1 第2 項、第159 條之2 、第159 條之5 分別定有明
    文。查告訴人甲○○○於警詢中之指述、國軍高雄總醫院屏
    東分院附設民眾診療服務處診斷證明書及該院95年1 月19日
    民服字第0950000037號函復臺灣屏東地方法院檢察署檢察官
    詢問甲○○○就診情形，雖均係審判外之陳述而屬傳聞證明
    證據，被告及辯護人知有此情事，而未於言詞辯論終結前聲
    明異議，視為有同法第159 條之4 第1 項之同意，且本院審
    酌上開診斷證明書製作筆錄當時之情況，並不違法之情事，
    故認為適當而得為證據。
二、惟按同法第158 條之3 規定：「證人依法應具結而未具結者
    ，其證言不得作為證據。」查告訴人甲○○○於偵訊中證述
    其被害經過，依據檢察官訊問之筆錄記載，並未命其具結或
    載明不得令其具結之理由，則甲○○○於檢察官偵訊時之陳
    述，並無證據能力，合先敘明。
乙、實體部分
一、訊據被告乙○○固坦承其於前開時、地，確實有持菜刀揮砍
    甲○○○之事實，惟矢口否認有何殺人未遂之犯行，辯稱：
    我係酒後一時生氣才拿刀子砍她，我從她的後腦部砍了一刀
    ，當時她人背向我，在我們家廚房裡面，我砍她一刀後她人
    就跑出去了云云。經查：
  (一)被告於前揭時、地，因不滿甲○○○夜歸及懷疑甲○○○與
    他人有染，而尾隨甲○○○進入廚房，趁甲○○○於準備午
    飯加熱飯菜之際，持置於流理檯上方之菜刀1 把，自甲○○
    ○之背後朝甲○○○後腦劈下，甲○○○即起身逃跑，被告
    緊追在後，並仍持菜刀自甲○○○後背揮砍3 、4 刀，致甲
    ○○○受有頭部外傷併後顱4 公分切割傷之傷害，背部因身
    著厚冬衣而未有明顯外傷等情，業據告訴人甲○○○於警詢
    、本院審理中指訴綦詳，而被告於警詢、偵訊及本院審理時
    均不否認有持菜刀砍甲○○○之後腦之犯行，並有國軍總醫
    院屏東分院附設民眾診療服務處94年12月19日診斷證明書1
    紙、現場照片3 幀在卷可稽及菜刀1 把扣案可資佐證，足認
    告訴人甲○○○之證述與事實相符，上開事實應堪認定。
  (二)被告於本院審理時雖辯稱僅係揮砍證人甲○○○之後腦一刀
    ，而並無追趕甲○○○而砍其後背云云，然證人甲○○○於
    本院審理時證稱：我準備要抱起另一個九個月大的孫子，我
    彎下腰，被告就拿菜刀從背後砍我的頭，我就起身逃跑，他
    在我後面一直追也砍我的後背，因為冬天的衣服比較厚，所
    以只有砍到我的衣服，背只有淺淺的痕跡等語明確，參以被
    告於警詢中及本院訊問時均曾自承：砍甲○○○2 、3 刀；
    是砍甲○○○後腦部及背部等語明確（見警卷第5 頁、本院
    94年度聲羈字第325 號卷第5 頁及本院卷第6 頁背面），復
    於本院審理時供述：我追著她是不要她跑到外面去（見本院
    卷第42頁）等語，足見被告確係有在後追趕證人甲○○○揮
    砍菜刀之行為，雖證人甲○○○後背未有明顯外傷，惟由被
    告於砍證人甲○○○後腦第1 刀後仍未停手，仍繼續追趕揮
    砍菜刀之情觀之，顯見被告之殺意甚明，被告所辯僅砍1 刀
    等語，顯係卸責之詞，不足採信。
  (三)按刑法上殺人罪與傷害罪之區別，應視行為人有無殺意為斷
    ，而判斷行為人是否具有殺人故意，雖被害人受傷部位、傷
    痕之多寡、是否為致命部位、受傷之程度、下手輕重、兇器
    種類及行為人與被害人間之關係等，不能據為認定有無殺意
    之唯一標準，但加害人之下手情形如何，於審究犯意方面，
    仍不失為重要參考資料。查人體頭部、胸腔皆為身體之重要
    部位，且極為脆弱，一旦以利刃揮砍該等部位，足以導致腦
    殼破裂、心、肺藏大量出血死亡等情，此為一般人所週知而
    得預見之事。而扣案之菜刀，刀刃長達18.5公分、刀柄長約
    10.5公分（全長29公分）、刀寬約7 公分、刀刃部分為鐵製
    ，質地堅硬，雖刀鋒無法銳利一刀劃過厚紙張，惟於施力之
    情形下，仍得於木頭上砍出刀痕，此有扣案之菜刀1 把及菜
    刀勘驗照片4 幀在卷可佐。觀之本案被告竟持扣案之菜刀，
    朝證人甲○○○之頭部、背部揮砍，且在證人甲○○○逃跑
    之情形下，被告仍繼續追趕砍之，致證人甲○○○受有頭枕
    部頭皮有一處4 公分之長深處撕裂傷，傷深及骨，於急診室
    接受縫合手術，且因有頭暈、噁心等腦震盪症狀住院觀察等
    情，此有國軍高雄總醫院屏東分院95年1 月19日民服字第
    0950000037號函1 紙附卷可參，顯見被告雖持刀鋒略鈍之菜
    刀，惟仍造成甲○○○頭部深可及骨之長深度撕裂傷，顯見
    被告下手力道之重，殺意甚堅，其實施加害行為時，有使人
    喪失生命之殺人故意至明。
  (四)綜上所述，被告辯稱無殺人犯意云云，顯為脫免罪責之語，
    不足採。本件事證明確，被告前開犯行，洵堪認定。
二、查被告王明輝持刀殺害甲○○○之行為，係犯刑法第271 條
    第2 項、第1 項之殺人未遂罪。又被告與甲○○○為配偶，
    此有卷附之戶口名簿謄本可稽，渠等互為家庭暴力防治法第
    3 條第1 款所定之家庭成員，故本案殺人未遂犯行亦屬家庭
    暴力防治法第2 條第2 項所稱之家庭暴力罪，惟該法就此並
    無刑罰規定，仍應依刑法之殺人未遂罪論罪科刑，併此敘明
    。被告已著手於殺人行為之實行，而未至死亡之結果，為未
    遂犯，爰依刑法第26條前段之規定減輕其刑。茲審酌被告僅
    因細故，即不念夫妻之情，妄下毒手，持刀殺害被害人，致
    被害人受有前開嚴重之傷害，造成被害人身心之鉅大創傷與
    恐懼，雖被告已與告訴人達成和解，惟被告犯後態度尚非良
    好等一切情狀，量處如主文所示之刑，以資懲儆。至扣案之
    菜刀1 把，為被告與告訴人所共有，且為被告用以犯罪之工
    具，業據被告供明在卷，應依刑法第38條第1 項第2 款規定
    宣告沒收之。
據上論斷，應依刑事訴訟法第299 條第1 項前段，刑法第271 條
第2 項、第1 項、第26條前段、第38條第1 項第2 款，判決如主
文。
本案經檢察官盧明軒到庭執行職務
中    華    民    國    95    年    5     月    9     日
                  刑事第二庭    審判長法  官  羅森德
                                      法  官  蘇碧珠
                                      法  官  陳海寧
以上正本證明與原本無異。
如不服本判決應於收受本判決送達後十日內向本院提出上訴書狀，
其未敘述上訴理由者，並得於提起上訴後十日內向本院補提理由
書狀（均須按他造當事人之人數附繕本）「切勿逕送上級法院」
                                書記官  劉淑蓉
中    華    民    國    95    年    5     月    9     日


司法院資訊處製作；財團法人民間司法改革基金會備份。
